【裁判字號】    98,交抗,2133
【裁判日期】    980930
【裁判案由】    違反道路交通管理處罰條例
【裁判全文】
臺灣高等法院刑事裁定                98年度交抗字第2133號
抗告人即原
處分  機關  交通部公路總局新竹區監理所中壢監理站
代  表  人  賴柏宏
受  處分人  甲○○
                    國民
上列抗告人因受處分人違反道路交通管理處罰條例案件，不服臺
灣桃園地方法院，中華民國98年8月14日所為裁定（98年度交聲
字第1967號），提起抗告，本院裁定如下：
    主  文
抗告駁回。
    理  由
一、原裁定意旨略以：受處分人於民國98年8月1日0時12分許，
    駕駛車牌9F-6020號自小客車，行經桃園縣平鎮市○○路與
    復旦路口，經警攔停並測得其吐氣所含酒精濃度為每公升
    0.47毫克，有桃園縣政府警察局桃警局交字第DB0000000號
    舉發違反道路交通管理事件通知單影本1紙在卷可按，並為
    受處分人所自承不諱，是受處分人上開酒後駕車之違規行為
    應堪認定。故原處分機關依道路交通管理處罰條例第35條第
    1項第1款及道路交通管理事件統一裁罰基準表規定，裁處受
    處分人罰鍰34,500元，並依同條例第24條第1項第2款規定施
    以道安講習處分，核無違誤。惟受處分人於本件交通違規時
    ，並無自小客車駕駛執照，僅有職業聯結車駕駛執照，而原
    處分機關上開裁決所指應吊扣之受處分人駕駛執照，應係指
    受處分人之職業聯結車駕駛執照之事實，有原處分機關檢附
    之意見書1份在卷可憑。而受處分人既係駕駛自小客車違反
    道路交通管理處罰條例第35條第1項第1款之規定，依法即僅
    能吊扣其自小客車駕駛執照12個月，並無得吊扣受處分人持
    有他級駕駛執照之依據，是原處分機關以受處分人有上開交
    通違規行為，遂逕予裁處吊扣受處分人之職業聯結車駕駛執
    照，已難謂係適法之處分；又上開處置方式，雖可能產生無
    照駕駛之駕駛人，反而較有照駕駛之駕駛人，得受有無需受
    吊扣駕駛執照處罰利益之疑慮，然審酌「行政行為，採取之
    方法所造成之損害不得與欲達成目的之利益顯失均衡」，乃
    行政程序法第7條第3款所明定，而若於上開情形下吊扣駕駛
    人各級車類之駕駛執照，雖可達成完全杜絕駕駛人繼續酒醉
    駕車之目的，惟亦同時造成剝奪駕駛人駕駛各級車類車輛之
    結果，甚而使職業駕駛人之生計遭受影響，而如此所造成之
    損害，已與欲達成目的之利益顯失均衡，且與前揭道路交通
    管理處罰條例第68條之修法意旨不相符合，實難認係妥適。
    是原處分關於吊扣受處分人職業聯結車駕駛執照之裁處於法
    即有未合，受處分人此部分之異議為有理由。爰將原處分關
    於吊扣受處分人駕駛執照12個月部分撤銷並改諭知不罰等語
    。
四、抗告意旨略以：受處分人於酒後駕駛自用小客車遭警攔查舉
    發之際，係持用職業聯結車駕駛執照，有附件之受處分人汽
    車駕照基本資料在卷可參。雖現行道路交通管理處罰條例第
    68條規定，吊扣駕照處分已不包括吊扣其他各級車類之駕駛
    執照。惟查該條文此係指駕駛人因違規遭吊扣該違規車類之
    駕駛執照後，不再另予吊扣其他各級車類駕駛執照之情形，
    與駕駛人持高一級駕駛執照，駕駛低一級車類之情形尚屬有
    問，自不得比附適用。況駕駛人使用較高等級駕駛執照駕駛
    次等級之車輛違規時，若僅能吊扣其所駕駛之該等級車輛之
    駕駛執照，無異宣告免除持有較高等級駕駛執照之駕駛人駕
    駛次等級車輛違規時吊扣執照之處罰，無法達到道路交通管
    理處罰條例所規定以吊扣駕駛執照之方式，禁止駕駛人為對
    他人生命、身體、財產法益，或公共安全法益有重大危害行
    為之立法目的，且有鼓勵社會大眾多考高一等級之駕駛執照
    ，即可多次違規之嫌。是以，受處分人既持職業聯結車駕駛
    執照駕駛小型車，該駕駛執照即等同小型車駕駛執照，受處
    分人於駕駛小型車違規，遭吊扣所持用駕駛之職業聯結車駕
    駛執照，並未違反比例原則。又道路交通安全規則第1條規
    定，本規則依道路交通管理處罰條例第92條第1項規定訂定
    之、同規則第61條規定，已領有大客車駕駛執照者，得駕駛
    大貨車、代用大客車、大客貨兩用車、曳引車、小型車、輕
    型機器腳踏車為合法駕駛憑證。依處罰條例第35條第1項規
    定將其違規當時所持駕照資格，予以吊扣駕照1年，原裁定
    將有合法駕駛資格，有合法駕駛執照之駕駛人酒後駕車，不
    須吊扣駕照，得繼續駕駛酒後駕駛之自用小客車，對酒後駕
    車須吊扣駕照限制駕駛權利之其他駕駛人顯不公平，亦顯已
    違反道路交通管理處罰條例第35條規定。末者，對於無照駕
    駛之人，酒後駕車尚須依道路交通管理處罰條例第67條第6
    項受有1年內，不得考領駕照之限制；然而，本案受處分人
    領有合格駕照酒後駕車，不須吊扣駕照，亦不須受不得考領
    駕照之限制，得繼續駕駛違規當時之職業聯結車，自與公平
    原則相違，爰提起抗告，請求准予吊扣受處分人之職業聯結
    車駕駛執照云云。
五、本院查：
  (一)按汽車駕駛人飲用酒類或其他類似物後，其吐氣所含酒精濃
    度超過每公升0.25毫克，不得駕車；駕駛汽車經測試檢定酒
    精濃度超過標準，處汽車駕駛人罰鍰新臺幣（下同）15,000
    元以上60,000元以下，並當場移置保管該汽車及吊扣駕駛執
    照1年，道路交通安全規則第114條第2款、道路交通管理處
    罰條例第35條第1項第1款分別定有明文。復按道路交通管理
    處罰條例第68條業於94年12月14日修正，並自95年3月1日施
    行，修正前之道路交通管理處罰條例第68條規定：「汽車駕
    駛人，因違反本條例及道路交通安全規則之規定，受吊扣或
    吊銷駕駛執照處分時，吊扣或吊銷其持有各級車類之駕駛執
    照。」而修正後之道路交通管理處罰條例第68條規定：「汽
    車駕駛人，因違反本條例及道路交通安全規則之規定，受吊
    銷駕駛執照處分時，吊銷其持有各級車類之駕駛執照。」查
    該條文修正前，其原提案修正條文為：「汽、機車駕駛人，
    因違反本條例及道路交通安全規則之規定，受吊扣或吊銷駕
    駛執照處分時，吊扣或吊銷其違法或違規當時所駕駛車輛之
    駕駛執照。」其立法理由略以：「原條文將違法或違規駕駛
    人所持有各級車類之駕駛執照一併吊扣或吊銷，失之過酷，
    影響人民工作及生活甚鉅，爰修正之。」等語，是以其立法
    意旨在於違規行為對道路交通秩序之維持及道路交通安全已
    生較大之影響，故規定吊扣或吊銷其持有各級車類之駕駛執
    照，以限制其繼續駕車行駛道路之權利，其係屬駕駛行為之
    限制，並不因所持駕駛執照種類不同而有所差異。則參照上
    開立法理由及立法經過，依修正後之條文，按上開規定受「
    吊銷駕照」處分者，仍維持吊銷其持有各級車類之駕駛執照
    ，至於受「吊扣駕照」處分者，則僅「吊扣」其違法或違規
    當時所駕駛車輛之駕駛執照，不再吊扣其持有各級車類之駕
    駛執照，此觀之立法理由及立法經過至明。
  (二)本件受處分人於98年8月1日0時12分許，酒後吐氣所含酒精
    濃度為每公升0.51毫克，仍駕駛車牌9F-6020號自小客車，
    行經桃園縣平鎮市○○路與復旦路口，經警攔停並測得其吐
    氣所含酒精濃度為每公升0.47毫克，遭值勤員警當場依道路
    交通管理處罰條例第35條第1項第1款規定舉發，並填製桃園
    縣政府警察局桃警局交字第DB0000000號舉發違反道路交通
    管理事件通知單，嗣經原處分機關以壢監裁字第裁53-DB000
    0000號裁決書處罰鍰34,500元、吊扣駕駛執照12個月、施以
    道安講習，有各該舉發通知單影本及裁決書在卷可稽（見原
    審卷第6頁、第7頁反面），並為受處分人所不爭執，是受處
    分人前揭酒後駕車之違規行為，洵堪認定。受處分之違規行
    為係發生於98年8月1日，自應依修正後之道路交通管理處罰
    條例第68條裁處。而修正後道路交通管理處罰條例第68條之
    規定，既將「吊扣或」等字刪除，駕駛人受吊扣駕駛執照處
    分時，不再吊扣其持有各級車類之駕駛執照，故原處分機關
    於作成吊扣駕駛執照處分時，應就行為人所應吊扣之駕駛執
    照種類予以限定，始符合依法行政原則。再按汽車駕駛人取
    得高一級車類之駕駛資格者，應換發駕駛執照，並准其駕駛
    較低級車類之車輛，如已領有大客車駕駛執照者，得駕駛大
    貨車、代用大客車、大客貨兩用車、曳引車、小型車、輕型
    機器腳踏車，道路交通安全規則第61條第1項第2款定有明文
    。本件受處分人領有職業聯結車駕駛執照，並為駕駛自用小
    客車之憑據，而無自用小客車駕駛執照可供吊扣，若原處分
    機關因受處分人無自用小客車駕駛執照可供吊扣，而逕行吊
    扣受處分人之職業大客車駕駛執照，此舉顯已逾越修正後道
    路交通管理處罰條例第68條之規範意涵及範圍。復因受處分
    人係以駕駛職業車輛為業，業經受處分人於聲明異議狀陳明
    在卷，則上開處分亦同時剝奪受處分人駕駛大貨車之權利，
    對其工作權造成極大之損害，原處分機關依法自不得吊扣受
    處分人之職業聯結車駕駛執照，故受處分人此部分聲明異議
    理由，自屬可採。原裁定同此見解，因而將原處分就吊扣受
    處分人職業聯結車駕駛執照12個月之處分撤銷，並無違誤。
  (三)抗告意旨雖以：道路交通安全管理處罰條例第68條規定，應
    僅適用於駕駛人因違規遭吊扣該違規車類之駕駛執照後，不
    再另予吊扣其他各級車類駕駛執照之情形，與本案受處分人
    係持高一級駕駛執照，駕駛低一級車類之情況有間，不得比
    附適用。倘依原裁定之意旨，將致受處分人不須吊扣駕駛執
    照，自與道路交通安全管理處罰條例第35條之規定相違，且
    對其他遭吊扣駕照之駕駛人而言，顯不公平。本件受處分人
    不須吊扣駕駛執照，而不受不得考領駕駛執照之限制，與無
    照駕駛者，酒後駕車於1年內不得考領駕照之限制相較，不
    甚公平云云。惟查：道路交通管理處罰條例第68條之修正過
    程與修正理由，行為人有道路交通管理處罰條例第35條第1
    項第1款所規定之違規行為，須吊扣駕駛執照時，應僅能吊
    扣行為人違法或違規當時駕駛車輛所憑之駕駛執照，不得再
    吊扣行為人所持有、與駕駛違規車輛無關之其他各級車類駕
    駛執照（參照本院暨所屬法院97年法律座談會刑事類提案第
    40號討論暨審查意見），本件受處分人持有職業聯結車駕駛
    執照，駕駛自用小客車，係基於法律之規定，且其僅有職業
    聯結車駕駛執照，係因行政機關基於「一人一照」之原則（
    即受處分人因領有職業聯結車駕駛執照，其他較低級等車類
    即不再核發駕駛執照）而來，自應有道路交通管理處罰條例
    第68條規定之適用，抗告意旨徒以本件受處分人係持高一級
    駕駛執照，駕駛低一級車類，與道路交通管理處罰條例第68
    條之規定有間，不得比附適用云云，顯係屬誤解法律，自不
    足採。至抗告意旨所稱受處分人不須吊扣駕駛執照，而不受
    不得考領駕駛執照之限制，與無照駕駛者，酒後駕車於1年
    內不得考領駕照之限制相較，不甚公平一節，縱然屬實，亦
    屬立法或執行技術之問題，非法院所得審究，併予敘明。
六、綜上所述，原裁定以原處分機關就吊扣受處分人駕駛執照12
    個月部分，與道路交通管理處罰條例第68條之規定有違，因
    而撤銷原處分關於「吊扣大客車駕駛執照12個月」部分，並
    因受處分人無自用小客車駕駛執照可供吊扣，而改諭知不罰
    ，並無違誤。原處分機關仍執前詞提起抗告，指摘原裁定不
    當，並無理由，應予駁回。
七、據上論結，應依道路交通案件處理辦法第26條，刑事訴訟法
    第412條，裁定如主文。
中    華    民    國    98    年    9     月    30    日
                  刑事第七庭  審判長法  官  陳晴教
                                    法  官  游紅桃
                                    法  官  楊智勝
以上正本證明與原本無異。
不得再抗告。
                                    書記官  林桂玉
中    華    民    國    98    年    10    月    5     日


司法院資訊處製作；財團法人民間司法改革基金會備份。
